臺灣臺北地方法院民事判決
110年度勞訴字第320號
原      告  信義房屋股份有限公司

法定代理人  薛健平  
訴訟代理人  羅凱正律師
            鄭人豪律師
            陳彥寧律師
被      告  蘇慧龍  

            葉俞宏  

            許由德  

            張宏亮  
上四人共同
訴訟代理人  陳文正律師
上列當事人間請求損害賠償事件，本院於民國110年12月29日言
詞辯論終結，判決如下：
    主  文
一、被告應各給付原告如附表「A欄」所示金額及利息。
二、原告其餘之訴駁回。
三、訴訟費用由被告蘇慧龍、葉俞宏、許由德、張宏亮各負擔4％
    ，餘由原告負擔。
四、本判決第一項於原告各以如附表「B欄」所示金額為被告供
    擔保後，得假執行；但被告如各以如附表「C欄」所示金額
    為原告預供擔保，得免為假執行。
五、原告其餘假執行之聲請駁回。
    事實及理由
一、原告主張：
　㈠被告均曾任職於原告，任職期間、職務及任職期間前一年實
    際所得各如後述三、不爭執事項㈠所載，被告並簽立「信義
    房屋仲介股份有限公司員工保證書」（下稱系爭員工保證書
    ），其中第1條約定被告不得為競業行為，如有違反依第6條
    約定應賠償任職期間前一年實際所得平均年薪3倍之懲罰性
    賠償金。詎被告於任職期間未經原告同意，於民國110年2月
    2日以與原告相同或類似之營業登記事項，出資設立訴外人
    逸驊股份有限公司（下稱逸驊公司），違反系爭員工保證書
    第1條約定，然念及被告任職於原告多年，爰依系爭員工保
    證書第6條約定請求被告給付任職期間前一年實際所得1倍之
    懲罰性賠償金本息等語。
　㈡並聲明：
　⒈被告蘇慧龍應給付原告新臺幣（下同）244萬2,333元，及自
    起訴狀繕本送達翌日起至清償日止，按週年利率5％計算之利
    息。
　⒉被告葉俞宏應給付原告107萬7,758元，及自起訴狀繕本送達
    翌日起至清償日止，按週年利率5％計算之利息。
　⒊被告許由德應給付原告113萬4,980元，及自起訴狀繕本送達
    翌日起至清償日止，按週年利率5％計算之利息。
　⒋被告張宏亮應給付原告95萬0,218元，及自起訴狀繕本送達翌
    日起至清償日止，按週年利率5％計算之利息。　
　⒌願供擔保請准宣告假執行。　　　　
二、被告辯以：
　㈠系爭員工保證書為定型化契約，第6條賠償約定依民法第247 條之1第1款規定應屬無效，縱屬有效，該約定屬損害賠償總額預定性違約金，原告未證明受有損害，自無從請求，縱得請求，亦得依民法第252條規定酌減等語。
　㈡並聲明：⒈原告之訴駁回。⒉願供擔保請准宣告免為假執行。
三、不爭執事項（見本院卷第345至347頁，並依判決格式調整文
    字及順序）：
  ㈠被告均曾任職於原告，任職期間、職務及任職期間前一年實
    際所得如下：
  ⒈被告蘇慧龍：92年4月28日起至110年2月24日止、曾擔任原告
    之不動產經紀營業員及大興西路店店經理、任職期間前一年
    實際所得為244萬2,333元。
  ⒉被告葉俞宏：104年8月18日起至110年2月24日止、曾擔任原
    告之不動產經紀營業員及經國店專案經理、任職期間前一年
    實際所得為107萬7,758元。
  ⒊被告許由德：104年12月10日起至110年2月24日止、曾擔任原
    告之不動產經紀營業員及經國店主任、任職期間前一年實際
    所得為113萬4,980元。
  ⒋被告張宏亮：98年3月24日起至110年2月24日止、曾擔任原告
    之不動產經紀營業員及中路重劃店專案經理、任職期間前一
    年實際所得為95萬0,218元。
  ㈡被告皆與原告簽立系爭員工保證書，第1條約定：「保證人（
    即被告）知悉下列各項均為嚴重損害公司行為，保證人保證
    絕不違反，如有違反，保證人願負相關刑事責任及民事賠償
    ：⒈未經公司同意，私下自行或利用他人名義從事競業行為
    ，包含下列各款：…⑶為自己或他人籌設與公司相同性質公司
    。」、第6條約定：「除本保證書已約定賠償金額或另有約
    定外，如保證人違反第1條之約定，本人願賠償公司最後任
    職期間前一年實際所得平均年薪3倍之懲罰性賠償…」。
  ㈢被告於110年2月2日逸驊公司設立時，均尚任職於原告，被告
    蘇慧龍出資額為150萬元，並擔任該公司監察人；被告葉俞
    宏、許由德、張宏亮出資額均為50萬元，並擔任該公司董事
    。
  ㈣原告所營事業登記為「住宅及大樓開發租售業」、「工業廠
    房開發租售業」、「不動產仲介經紀業」、「不動產代銷經
    紀業」；逸驊公司於110年2月2日設立，所營事業登記為「
    不動產仲介經紀業」、「住宅及大樓開發租售業」、「工業
    廠房開發租售業」、「不動產買賣業」。
  ㈤被告蘇慧龍於110年1月21日將籌設逸驊公司所須之文件以原
    告內部電子郵件系統傳送予自己，前揭電子郵件之附加檔案
    包含「公司名稱及所營事業登記預查核定書」、「逸驊公司
    董事會出席董事簽到簿」、「董事長願任同意書、「董事願
    任同意書」、「監察人願任同意書」、「利澄記帳士事務所
    代理申報委任書」、「逸驊公司客戶聲明書」、「財政部臺
    灣省北區國稅局領用統一發票購票證申請書」、「林玄驊戶
    籍謄本（現戶部分）」。
  ㈥被告蘇慧龍於110年2月5日以原告內部電子郵件系統以「我們
    公司已更改董事、監察人（麻煩您立即更新刪除）」為標題
    發信向「中華黃頁多媒體整合行銷股份有限公司」請求更正
    其公司之董事、監察人名冊。
四、本院之判斷：
　㈠系爭員工保證書第6條約定係屬有效：
　⒈按民法第247條之1第1款規定：「依照當事人一方預定用於同
    類契約之條款而訂定之契約，為左列各款之約定，按其情形
    顯失公平者，該部分約定無效：免除或減輕預定契約條款
    之當事人之責任者。」所謂「按其情形顯失公平」，係指依
    契約本質所生之主要權利義務，或按法律規定加以綜合判斷
    而有顯失公平之情形而言（最高法院108年度台上字第2125
    號判決意旨參照）。
　⒉系爭員工保證書為原告針對不同之受僱人適用相同之條件，
    預先擬定契約條文使用，非兩造個別磋商之條款，被告僅能
    於系爭員工保證書上填寫自己之姓名，並無磋商變更之餘地
    ，足見系爭員工保證書為附合契約。
　⒊又系爭員工保證書第1條約定被告保證未經原告同意不為競業
    行為，如有違反願負相關刑事責任及民事賠償，並依第6條
    約定賠償最後任職期間前一年實際所得平均年薪3倍之懲罰
    性賠償等節（見不爭執事項㈡），就此被告固辯稱：該約定
    明顯有將風險分配移歸被告一方承擔，期使原告享有契約上
    顯不合理之待遇，被告非但無從得以免除或減輕責任，反而
    加重契約上責任，依民法第247條之1第1款規定，系爭員工
    保證書第6條顯失公平而無效云云。然競業禁止係事業單位
    為保護商業秘密、營業利益或維持競爭優勢，要求特定員工
    與其約定在特定區域內、在職期間或離職後一定期限內，不
    得自行經營或受僱與其相同或類似之業務工作，基於契約自
    由原則，此項約款倘具必要性，且所限制之範圍未逾越合理
    程度而非過當，當事人即應受該約定之拘束。關於在職期間
    之競業禁止義務，因勞工除負有提供勞務之義務外，尚負有
    忠誠、謹慎執行雇主交辦業務之義務，倘勞工於在職期間從
    事或兼職與雇主相同或類似之業務工作，勢將危害雇主事業
    之競爭力，雇主自得於勞動契約或工作規則內，限制勞工在
    職期間之兼職或競業行為，並明定勞工如違反約定或規定，
    將受到一定程度之處分，或給付違約金。查系爭員工保證書
    第6條約定旨在保障原告營業之正當利益，並防止原告因營
    業方式及資訊不當外洩受有損害，該項約定應屬被告任職期
    間忠誠義務履行之範疇，且限於與原告相互競爭之行為，並
    無不明確或漫無限制之情事，難認有何顯失公平之情形。被
    告抗辯上開約定違反民法第247條之1第1款規定，應屬無效
    云云，洵非可採。
　㈡原告得請求被告給付懲罰性違約金本息：
　⒈原告主張被告有違反系爭員工保證書第1條之情事而該當第6
    條賠償要件乙節，為被告所不爭執（見本院卷第347頁），
    則原告請求被告給付系爭員工保證書第6條所定違約金，自
    屬有據。
　⒉按違約金有賠償性違約金及懲罰性違約金，其效力各自不同
    。前者以違約金作為債務不履行所生損害之賠償總額。後者
    以強制債務之履行為目的，確保債權效力所定之強制罰，於
    債務不履行時，債權人除得請求支付違約金外，並得請求履
    行債務，或不履行之損害賠償。當事人約定之違約金究屬何
    者，應依當事人之意思定之。如無從依當事人之意思認定違
    約金之種類，則依民法第250條第2項規定，視為賠償性違約
    金（最高法院86年度台上字第1620號判決意旨參照）。查系
    爭員工保證書第6條既約定：「本人願賠償公司最後任職期
    間前一年實際所得平均年薪3倍之懲罰性賠償，若公司所受
    損害超過本人年薪3倍者，以公司實際所受損害為準」等語
    （見本院卷第23至29頁），已明確使用「懲罰性」之用語，
    且如原告受有損害並高於年薪3倍之金額，亦得請求賠償，
    則依其等真意核屬約定懲罰性違約金，是以，不論原告有無
    損害，均得請求之。
　⒊復按約定之違約金額過高者，法院得減至相當之數額，民法
    第252條定有明文。違約金之約定，乃基於個人自主意思之
    發展、自我決定及自我拘束所形成之當事人間之規範，本諸
    契約自由之精神及契約神聖與契約嚴守之原則，契約當事人
    對於其所約定之違約金數額，原應受其約束。惟倘當事人所
    約定之違約金過高者，為避免違約金制度造成違背契約正義
    等值之原則，法院得參酌一般客觀事實、社會經濟狀況及當
    事人所受損害情形，依職權減至相當之金額（最高法院102
    年度台上字第1606號判決意旨參照）。懲罰性違約金係以強
    制債務履行為目的，確保債權效力之強制罰，於債務不履行
    時，債權人除得請求支付違約金外，並得請求履行債務，或
    不履行之損害賠償，是約定之懲罰性違約金是否過高，尤應
    參酌債務人違約之情狀以為判斷（最高法院107年度台上字
    第1278號判決意旨參照）。本件原告主張其依系爭員工保證
    書第6條原得請求被告各給付任職期間前一年所得3倍之懲罰
    性違約金，惟念及被告任職於原告多年，僅請求1倍之金額
    等節，固非無據。查被告曾擔任原告分店經理、專案經理、
    主任等職位（見不爭執事項㈠），具有相當職務位階而非一
    般營業員，且被告所違反之競業行為情狀為系爭員工保證書
    所明示「籌設與原告相同性質公司」之行為，違約情狀顯較
    將客戶轉介其他同業或與藉公司資訊為自己之利益炒作不動
    產等情況更為重大；然而，原告並未舉證受有實際損害，暨
    衡酌設立公司固需相當之籌措時間及花費，惟逸驊公司於11
    0年2月2日設立登記後，原告旋即發覺該情並於110年2月24
    日終止勞動契約，嗣該公司即於110年3月24日登記解散（見
    本院卷第199頁公司登記資料查詢結果），則被告違約情狀
    雖屬非輕，惟其等於原告任職年資長達5年至17年餘，對原
    告之經營及發展亦應有相當貢獻，以本件被告籌設公司迄至
    勞動契約終止時之違約期間觀之，原告請求之懲罰性違約金
    仍屬過高，爰綜合審酌上開各情，認本件違約金應各酌減為
    40萬7,056元（被告蘇慧龍）、17萬9,626元（被告葉俞宏）
    、18萬9,163元（被告許由德）、15萬8,370元（被告張宏亮
    ），始為允當。至原告固稱被告形式上解散逸驊公司，而另
    於110年3月4日設立「冠昇不動產有限公司」，該違約行為
    延續至今云云，惟查該公司既非於被告任職期間內所設立，
    自無從作為前開審酌因素考量，併予敘明。
　⒋末按給付無確定期限者，債務人於債權人得請求給付時，經
    其催告而未為給付，自受催告時起，負遲延責任。其經債權
    人起訴而送達訴狀，與催告有同一之效力；又遲延之債務，
    以支付金錢為標的者，債權人得請求依法定利率計算之遲延
    利息；應付利息之債務，其利率未經約定，亦無法律可據者
    ，週年利率為5％，此觀民法第229條第2項、第233條第1項前
    段、第203條規定甚明。則原告各請求被告按前開金額給付
    自起訴狀繕本送達翌日即110年4月27日（被告蘇慧龍、葉俞
    宏、張宏亮，見本院卷第165、167、171頁）、110年5月8日
    （被告許由德，見本院卷第169、345頁）起，起算法定遲延
    利息，並無不合。　　
五、結論：
　　系爭員工保證書第6條約定係屬有效，惟懲罰性違約金約定
    過高應予酌減，則原告依系爭員工保證書第6條約定請求被
    告各給付如附表「A欄」所示金額及利息，為有理由，應予
    准許，逾此範圍，則無理由，應予駁回。就原告勝訴部分，
    兩造陳明願供擔保聲請宣告假執行及免為假執行，核無不合
    ，爰各酌定相當之擔保金額宣告之；至原告敗訴部分，其假
    執行聲請因訴之駁回而失所依據，不應准許。　　
六、本件事證已臻明確，兩造其餘攻防方法及所用證據，經斟酌
    後認均不足以影響本判決之結果，爰不逐一論列，附此敘明
    。
七、訴訟費用負擔之依據：民事訴訟法第79條。
中　　華　　民　　國　　111 　年　　1 　　月　　14　　日
                  勞動法庭    法　官  　梁夢迪
以上正本係照原本作成。
如對本判決上訴，須於判決送達後20日內向本院提出上訴狀。如
委任律師提起上訴者，應一併繳納上訴審裁判費。
中　　華　　民　　國　　111 　年　　1 　　月　　14　　日
                              書記官　　石勝尹
附表：
編號 被告姓名 A  B C   應給付內容 （新臺幣）（民國）  假執行擔保金額 （新臺幣） 免為假執行擔保金額 （新臺幣） 1 蘇慧龍 40萬7,056元，及自110年4月27日起至清償日止按週年利率5％計算之利息  14萬元 40萬7,056元 2 葉俞宏 17萬9,626元，及自110年4月27日起至清償日止按週年利率5％計算之利息  6萬元 17萬9,626元 3 許由德 18萬9,163元，及自110年5月8日起至清償日止按週年利率5％計算之利息  6萬5,000元 18萬9,163元 4 張宏亮 15萬8,370元，及自110年4月27日起至清償日止按週年利率5％計算之利息  5萬5,000元 15萬8,370元